臺灣高等法院刑事判決　　　　　　　 100年度上訴字第1224號
上　訴　人
即　被　告　賴光輝
選任辯護人　林傳欽律師
上列上訴人因強盜等案件，不服臺灣臺北地方法院99年度訴字第
1519號，中華民國100年3月2日第一審判決（起訴案號：臺灣臺
北地方法院檢察署99年度偵字第17031、17408號），提起上訴，
本院判決如下：
    主  文
原判決關於加重強盜肆罪暨定應執行刑部分均撤銷。
賴光輝所犯如附表所示各罪，主文及宣告刑各如附表所載。應執
行有期徒刑拾肆年陸月，並應於刑之執行前，令入勞動場所強制
工作年。扣案之折疊刀壹支沒收之。
    事  實
一、賴光輝前因違反肅清煙毒條例與竊盜案件，經臺灣臺北地方
    法院以84年度訴字第619號判決判處有期徒刑3年4月、8 月
    ，定應執行刑為有期徒刑3年10日，上訴後經本院以84年度
    上訴字第2929號駁回上訴確定，並於民國84年6月22日入監
    執行，於86年2月5日縮短刑期假釋出監付保護管束。復於假
    釋期間之86年間，因犯詐欺及違反懲治盜匪條例案件，經臺
    灣臺北地方法院以86年度訴字第1543號判決分別判處有期徒
    刑8月、8年，應執行有期徒刑8年6月確定，另因犯竊盜案件
    ，經臺灣臺北地方法院以86年度易字第2650號判決判處有期
    徒刑1年確定，上開3罪經臺灣臺北地方法院以86年度聲字第
    1497號裁定應執行有期徒刑9年確定，於88年間遭撤銷假釋
    執行殘刑1年8月16日，86年7月10日入監執行，又於91年6月
    13日縮短刑期假釋出監付保護管束。另於假釋期間之92年間
    ，因犯竊盜案件，經臺灣臺北地方法院以92年簡字第810 號
    判決判處有期徒刑6月確定，於94年間遭撤銷假釋執行殘刑5
    年2月14日，於94年5月10日入監執行，上開各罪嗣因適用中
    華民國96年罪犯減刑條例，經臺灣臺北地方法院以96年聲減
    字第1426號裁定分別減為有期徒刑1年8月、4月、4月、8 年
    、6月、3月，並定應執行刑為有期徒刑8年8月確定，甫於97
    年8月24日縮刑期滿執行完畢。
二、賴光輝仍不知悔改，有犯罪習慣，先後為以下犯行：
  (一)於99年5 月16日上午9 時許，騎乘腳踏車行經臺北縣永和市
    ○○街41巷5 號公寓前，見年邁之王桂英獨自1 人正開啟該
    公寓1 樓大門之際，竟基於意圖為自己不法所有之犯意與侵
    入住宅之犯意，向王桂英佯稱欲上樓看屋，跟隨王桂英走至
    該公寓2 樓住處前，而無故侵入該公寓樓梯間，乘王桂英不
    及防備之際，先徒手搶奪王桂英脖子上之金項鍊1 條，見王
    桂英手上尚掛有金手鍊，竟變更為強盜犯意，持其所有客觀
    上足以對人之生命、身體構成威脅，可供兇器使用之折疊刀
    1 支，以刀刃指向王桂英之頸部約3 公分處之方式，並嚇令
    王桂英不准叫、如果叫的話就用刀子捅下去等語，至使王桂
    英不能抗拒，以此強暴、脅迫方式強取王桂英所有之金手鍊
    1 條（價值共約新臺幣「下同」5 萬餘元），得逞後隨即逃
    逸。
  (二)於99年5 月27日上午9 時5 分許，在臺北市○○區○○街26
    0 巷21弄9 號前，見年邁之楊素秋獨自1 人，竟基於意圖自
    己不法之所有犯意，乘楊素秋開啟大門之際，尾隨楊素秋進
    入該公寓樓梯間（侵入住宅部分，未據告訴），待楊素秋搭
    乘電梯時，持同上(一)之折疊刀壓在楊素秋之脖子喉嚨處，並
    嚇令楊素秋不准出聲等語，至使楊素秋不能抗拒，以此強暴
    、脅迫方式強取楊素秋所有之項鍊1 條（價值約4 萬餘元）
    ，得手後立即逃逸。
  (三)再於99年6 月11日下午5 時10分許，騎乘腳踏車途經臺北市
    ○○區○○路102 號社區大門前，又見年邁之陳淑慎獨自1
    人正開啟該社區大樓大門之際，竟基於意圖為自己不法所有
    之犯意與侵入住宅之犯意，佯稱其係里長胞弟，欲探望居住
    2 樓之母親，而尾隨陳淑慎進入該大樓後，一同搭乘電梯至
    7 樓時，乘陳淑慎開啟住處大門之際亦尾隨進入，而無故侵
    入陳淑慎住處，並將之強推至廁所，持同上(一)之折疊刀抵住
    陳淑慎喉嚨，恫嚇如再拉扯就讓你死等語，至使陳淑慎不能
    抗拒，以此強暴、脅迫方式強取陳淑慎所有之金項鍊及金手
    鍊，並嚇令陳淑慎待在廁所不准出來，再將該住處內之對講
    機及電話線扯斷，然陳淑慎誤以為賴光輝業已離去而走出廁
    所，復另遭賴光輝徒手毆打臉部後再行推進廁所，致陳淑慎
    受有左臉擦傷（2 ×2 公分）及瘀血（6 ×6 公分）之傷害
    （傷害部分未據告訴）而不能抗拒，任憑賴光輝取走隨身攜
    帶之皮包（內有現金13,000元、白色行動電話1 支及鑰匙等
    物）後離去（損失合計約10餘萬元）。
  (四)又於99年6 月24日上午10時17分許，在臺北市○○區○居街
    60巷4 號前，見年邁之高麗華1 人正開啟大樓大門之際，竟
    意圖為自己不法之所有，訛稱高麗華家中有人打牌影響住戶
    安寧，高麗華為證明其清白，遂帶同賴光輝搭乘電梯至其7
    樓住處，賴光輝進入屋內見其內僅有高麗華1 人（侵入住宅
    部分，未據告訴），即持同上(一)之折疊刀揮向高麗華，嚇稱
    其殺過人、不准反抗等語，至使高麗華不能抗拒，以此強暴
    、脅迫方式強取強取高麗華所有之金項鍊，並嚇令高麗華打
    開置物櫃抽屜，強取現金3 萬5 千元及美金25元得逞後逃逸
    。
三、嗣王桂英、楊素秋、陳淑慎及高麗華報案，經警調閱監視器
    錄影畫面後，遂於99年7月14日中午12時30分許，在臺北市
    ○○區○○路與雙和街口查獲賴光輝，並扣得賴光輝所有之
    上開變造國民身分證1張及折疊刀1支及犯案時所穿著之藍色
    Polo衫1件。
四、案經王桂英、楊素秋、陳淑慎訴由臺北市政府警察局萬華分
    局報告及高麗華訴由臺北市政府警察局大安分局報告臺灣臺
    北地方法院檢察署檢察官偵查後起訴。
    理  由
一、按被告以外之人於審判外之言詞或書面陳述，除法律有規定
    者外，不得作為證據，刑事訴訟法第159 條固定有明文，惟
    被告以外之人於審判外之陳述，雖不符同法第159 條之1 至
    之4 規定，而經當事人於審判程序同意作為證據，法院審酌
    該言詞陳述或書面陳述作成時之情況，認為適當者，亦得為
    證據。又當事人、代理人或辯護人於法院調查證據時，知有
    第159 條第1 項不得為證據之情形，而未於言詞辯論終結前
    聲明異議者，視為有前項之同意，此亦據同法第159 條之5
    規定明確。查本案所引用之證據資料（詳後引證據），其中
    傳聞證據部分，縱無刑事訴訟法第159 條之1 至第159 條之
    4 或其他規定之傳聞證據例外情形，亦因被告及其辯護人、
    檢察官或同意可作為證據使用，或未聲明異議，依刑事訴訟
    法第159條之5第1項、第2項之規定，爰審酌該證據作成之情
    況，並無不當，故其等於審判外之陳述，自得作為本案之證
    據。又按本案認定事實所引用之文書證據、物證等證據，並
    無證據證明係公務員違背法定程序所取得，亦無刑事訴訟法
    第159條之4之顯有不可信之情況與不得作為證據之情形，且
    斟酌本案卷內之證據並非非法取得，亦無證明力明顯過低之
    情形，且經原審及本院於審判期日依法進行證據之調查、辯
    論，被告於訴訟上之程序權，已受保障，前揭各該證據，均
    得採為證據。
二、訊據被告賴光輝對於上開事實欄二、(二)(三)(四)所載之事實，均
    坦承不諱；就上開事實欄二、(一)之犯行，則辯稱：僅搶奪王
    桂英之財物，未亮出折疊刀云云。惟查被告上前揭事實欄二
    、(一)所載之犯行，雖先乘告訴人王桂英不備而搶奪金項鍊1
    條，但發覺告訴人王桂英仍有金手鍊後，所用手段則轉變為
    持刀以強暴、脅迫方式強取財物，業據被告於原審審理時坦
    承不諱，而上開事實欄二、(一)(二)(三)(四)所載之事實，並有告訴
    人王桂英、楊素秋、陳淑慎、高麗華於警詢、偵訊之證述及
    告訴人王桂英於原審審理時之結證在卷可參（見99年度偵字
    第17031號卷第16至19頁、第22至23頁、第28至29頁、第32
    至34頁、第81至83頁、99年度偵字第17 408號卷第15至16頁
    、第17至18頁、原審卷第183至185頁），並依序有(一)「9905
    16永和分局得和派出所王桂英遭搶奪案」路口監視錄影畫面
    翻拍照片8張、臺北縣政府警察局永和分局99年10月29日北
    市警永分刑字第0990037931號函及其所附監視器翻拍畫面、
    路線圖、(二)告訴人楊素秋報案之臺北市政府警察局信義分局
    吳興街派出所陳報單、受理刑事案件報案三聯單、受理各類
    案件紀錄表、(三)告訴人陳淑慎報案之臺北市政府警察局萬華
    分局莒光派出所陳報單、受理各類案件紀錄表、受理刑事案
    件報案三聯單、聯合醫院和平院區診字第998650號診斷證明
    書、「99年6月11日國興路102號刑案」電梯內監視器錄影畫
    面翻拍照片6張、(四)被告與告訴人高麗華在電梯內之監視器
    翻拍照片4張、告訴人高麗華報案之臺北市政府警察局大安
    分局臥龍街派出所受理刑事案件報案三聯單、陳報單、受理
    各類案件紀錄表（見99年度偵字第1703 1號卷第50至51頁、
    第20、26、27頁、第30至31頁、第35至36頁、第54至56頁、
    99年度偵字第17408號卷第21頁、第22至25頁、原審卷第143
    至145頁）在卷足憑。此外，復有自願受搜索同意書、臺北
    市政府警察局萬華分局搜索扣押筆錄、扣押物品目錄表、扣
    押物品收據、扣案物之照片3張、臺北市政府警察局萬華分
    局99年10月26日北市警萬分刑字第0993 2992100號函及其所
    附職務報告及員警工作紀錄簿、臺北市政府警察局萬華分局
    99年12月13日北市警萬分刑字第099332 82100號函及所附之
    職務報告（見99年度偵字第17 031號卷第38至46頁、第52至
    53頁、原審卷第132至134頁、第210至212頁）及扣案折疊刀
    1支在卷可稽，足徵被告出於任意性之自白核與事實相符，
    堪以信採。綜上，本案事證明確，應予依法論科。被告於本
    院審理時就事實欄二、(一)之犯行，辯稱僅犯搶奪罪云云，無
    非避重就輕之詞，不足採信，併此敘明。
三、按行為後法律有變更者，適用行為時之法律，但行為後之法
    律有利於行為人者，適用最有利於行為人之法律，刑法第2
    條第1 項定有明文。被告行為後，刑法第321 條業經修正，
    並經總統於100 年1 月26日公布，自100 年1 月28日施行，
    而本件被告於上開事實欄二、(一)(二)(三)(四)所犯之強盜罪，係以
    刑法第321 條第1 項各款為加重條件，其中與本件相關者為
    第321 條第1 項第1 款及第3 款，其中第3 款並無變更，第
    1 款修正前之規定為「於夜間侵入住宅或有人居住之建築物
    、船艦或隱匿其內而犯之者」，而修正後則為「侵入住宅或
    有人居住之建築物、船艦或隱匿其內而犯之者」，比較新、
    舊法之結果，被告行為時之舊法對被告較為有利，揆諸前開
    刑法第2 條第1 項前段之規定，本件自應適用被告行為時之
    舊法。
四、按刑法第321條第1項第3款之攜帶兇器竊盜罪，係以行為人
    攜帶兇器竊盜為其加重條件。此所謂兇器，其種類並無限制
    ，凡客觀上足對人之生命、身體、安全構成威脅，具有危險
    性之兇器均屬之，最高法院79年度台上字第5253 號判例要
    旨可資參照。經查，被告持以供上開事實欄二、(一)(二)(三)(四)所
    用折疊刀1支，全長18公分，刀柄、刀刃均為金屬，刀鋒銳
    利，業經原審當庭勘驗明確，製有勘驗筆錄在卷可考（見原
    審卷第194頁反面），若持以行兇，依一般社會觀念，足以
    使人之身體、生命產生危險，自堪認為兇器。次按，所謂「
    強暴」，係謂直接或間接對於人之身體施以暴力，以壓制被
    害人之抗拒之狀態而言；「脅迫」則係指行為人以威嚇加之
    於被害人，使其精神上萌生恐懼之心理，以達到至使不能抗
    拒之程度（最高法院95年度台上字第4801號判決意旨參照）
    。查本件被告於事實欄二、(一)(二)(三)(四)所示犯行時，分係以該
    折疊刀抵住告訴人楊素秋、陳淑慎之脖子喉嚨處，或以刀尖
    近距離接近告訴人王桂英頸部及持向告訴人高麗華揮舞，被
    告挾其持該折疊刀又係男性之優勢，近距離接近上開年齡均
    已達70、80歲之年邁女性被害人，縱該折疊刀未直接接觸告
    訴人王桂英、高麗華之身體，然仍屬間接對於被害人身體施
    以暴力，且已足壓制被害人之抗拒，自屬以強暴之方式，至
    使不能抗拒；又被告於事實欄二、(一)(二)(三)(四)所示犯行時，分
    對告訴人等王桂英、楊素秋、陳淑慎、高麗華恫稱「不准叫
    ，如果叫的話要用刀子捅下去」、「不准出聲」、「如再拉
    扯就讓妳死」、「我殺過人、不准反抗」等語，自亦屬以脅
    迫之方式，至使其等不能抗拒。又所謂「住宅」，指人類日
    常居住之場所而言，「樓梯間」雖僅供各住戶出入通行，然
    就住宅之整體而言，該樓梯間為該住宅之一部分，而與住宅
    密不可分，侵入住宅附隨之樓梯間，亦構成侵入住宅罪，最
    高法院76年度臺上字第2972號判例意旨亦可參照。
五、被告於上前揭事實欄二、(一)所載之部分，雖先乘告訴人王桂
    英不備而搶奪金項鍊1條，但發覺告訴人王桂英仍有金手鍊
    後，所用手段則轉變為持刀以強暴、脅迫方式強取財物，其
    圖為不法所有取得他人財物之犯意，固仍一貫，僅於中途由
    搶奪而變為強盜，則其先前基於搶奪犯意所為者，亦為強盜
    行為所涵括。故核被告就上開事實欄二、(一)(三)所為，均係犯
    刑法第306條第1項之無故侵入住宅罪及同法第330條第1項之
    攜帶兇器強盜罪；就上開事實欄二、(二)(四)所為，則均犯刑法
    第330條第1項之攜帶兇器強盜罪。又被告所犯上開攜帶兇器
    強盜罪、侵入住宅罪，屬一行為觸犯數罪名之想像競合關係
    ，均應從一重之攜帶兇器強盜罪論處。按犯強盜罪，於實施
    強暴行為之過程中，如別無傷害之故意，僅因拉扯致被害人
    受有傷害，乃施強暴之當然結果，固不另論傷害罪；然因強
    盜罪非以傷害人之身體為當然之手段，若具有傷害犯意且發
    生傷害之結果，自應另負傷害罪責（最高法院91年度臺上字
    第1441號判決意旨可參），查上開事實欄二、(三)所載之部分
    ，告訴人陳淑慎所受之傷勢，係被告業已持刀抵住告訴人陳
    淑慎之喉嚨，而強取金項鍊及金手鍊後，因告訴人陳淑慎誤
    以為被告業已離去而走出廁所，復另遭賴光輝徒手毆打臉部
    所造成，顯係被告另基於傷害犯意對其施以毆打所生，應另
    成立犯罪，公訴人認此為被告強暴手段造成之當然結果，尚
    有未合，此部分傷害犯行雖與攜帶兇器強盜罪屬一行為而觸
    犯二罪名之想像競合關係，然此部分傷害犯行既未經合法告
    訴，自無從併予審究，爰不另論罪。被告上開事實欄二、(一)
    (二)(三)(四)所載之各次犯行，其犯意個別、行為互殊，應予分論
    併罰。再被告有上開事實欄一、所載前科執行情形，此有本
    院被告前案紀錄表1份在卷可憑，其於前案有期徒刑執行完
    畢後5年內，故意再犯本件有期徒刑以上之數罪，均為累犯
    ，皆應依法加重其刑。
六、原審認被告罪證明確，予以論罪科刑，固非無見。惟查，原
    判決事實欄漏未載明被告有犯罪習慣，核與理由欄之論述不
    合；又原判決理由欄敘明被告前已有如事實欄一所載之前科
    ，於97年8月25日執行完畢出監，未及兩年即再犯本案多次
    重罪，有犯罪之習慣，應依刑法第90條第1項之規定，於刑
    之執行前，令入勞動處所強制工作3年（詳如后述），然於
    原判決附表所示各罪主文欄漏未為強制工作之諭知，且強制
    工作為保安處分之一種，其執行並無刑法第51條各款規定之
    適用，而遽於定應執行刑時，併諭知於刑之執行前，令入勞
    動場所強制工作3年，亦有未洽。被告上訴意旨否認事實欄
    二、(一)之強盜犯行，並指摘原判決量刑過重云云，雖無理由
    ，惟原判決既有上開可議之處，自應由本院將原判決此部分
    暨定應執行刑部分均撤銷。爰審酌被告不思以正途營生，竟
    冀望不勞而獲，而於短短兩月內連犯本件四次攜帶兇器強盜
    犯行，且均鎖定年邁之女性被害人下手而隨機犯案，均以侵
    入被害人所居住之公寓大樓或住處之方式為之，對社會財產
    、居家安寧之秩序危害甚大，且對被害人均已產生莫大之恐
    懼，其惡性非輕，且有如事實欄一、所載之前案紀錄，素行
    不佳，犯後於偵訊及原審準備程序時，均否認犯行，態度非
    佳，惟念其於原審審理時終知坦承犯行，暨衡酌被告學歷為
    國小畢業、現已離婚，及其犯案之動機、目的、手段、所生
    之危害等一切情狀，認公訴人分別求處有期徒刑11年、11
    年、12年、11年，尚嫌略重，分別量處如附表所示之刑，並
    定應執行刑為有期徒刑14年6月，以資懲儆。
七、按有犯罪之習慣或因遊蕩或懶惰成習而犯罪者，於刑之執行
    前，令入勞動場所，強制工作，刑法第90條第1項定有明文
    ，是保安處分中之強制工作之立法目的乃在針對嚴重性職業
    犯罪及欠缺正確工作觀念或無正常工作因而犯罪者，強制其
    勞動，並學習一技之長及正確之謀生觀念，祈使其日後重返
    社會時得以適應，法院應審酌行為人所為行為之嚴重性、行
    為人所表現之危險性及對於行為人未來行為之期待性，決定
    應否令入勞動處所強制工作（最高法院54年度臺上字第3041
    號判決要旨可資參照）。查本案被告於99年5月16日至同年6
    月24日之短短不到2個月的時間，即先後犯下上開事實欄二
    、(一)(二)(三)(四)所示之4件攜帶兇器強盜案件，且於99年5月20日
    ，另曾以類似手法，鎖定年邁之被害人，以侵入住宅，並徒
    手毆打被害人至使不能抗拒之方式而強取財物，而犯強盜罪
    等情，業經臺灣板橋地方法院於100年1月31日以99年度訴字
    第3024號判決判處有期徒刑6年10月在案，有本院被告前案
    紀錄表及該等裁判書在卷可參（見原審卷第236至244頁），
    其犯案頻密，顯具有常習性，且參以被告有如上開事實欄一
    、所載之前案科刑執行紀錄，被告於86年、91年間曾兩度獲
    假釋出監，然均於假釋期間未久即再犯案致遭撤銷假釋，並
    於94年5月10日入監執行至97年8月25日始期滿執行完畢出監
    ，未及兩年即再犯本案多次重罪，且參酌被告犯案之手段係
    隨機挑選落單之年邁女性，其手段顯然不顧被害人身體之安
    全，其犯罪具嚴重性及高度危險性，危害社會治安甚鉅，亦
    徵其個人嚴重欠缺尊重他人財產權益及正確謀生等觀念，有
    犯罪之習慣，非予以強制工作之宣告，殊難收矯正其惡習之
    效，爰併依刑法第90條第1項之規定，諭知於刑之執行前，
    令入勞動處所強制工作3年。
八、扣案之折疊刀1支，係被告所有，供其犯如前揭事實欄二、
    (一)(二)(三)(四)所載強盜犯行所用之物，業據被告供承在卷（見原
    審卷第194頁反面），依刑法第38條第1項第2款之規定宣告
    沒收；至扣案手機1支非被告所有，且卷內並無積極證據證
    明與本件犯行有關，藍色Polo衫1件雖係被告所有於為強盜
    犯行所穿著之衣物，然與被告強盜犯行無直接關係，爰均不
    予宣告沒收，附此敘明。
據上論斷，應依刑事訴訟法第369條第1項前段、第364條、第299
條第1項前段，刑法第2條第1項前段、第11條前段、第306條第1
項、第321條第1項第3款、第330條第1項、第55條、第47條第1項
、第51條第5款、第38條第1項第2款，第90條第1項，判決如主文
。
本案經檢察官張啟彬到庭執行職務。
中    華    民    國    100    年    6    月    8    日
                  刑事第一庭審判長法  官   葉騰瑞
                                  法  官   彭政章
                                  法  官   莊明彰
以上正本證明與原本無異。
如不服本判決，應於收受送達後10日內向本院提出上訴書狀，其
未敘述上訴之理由者並得於提起上訴後10日內向本院補提理由書
（均須按他造當事人之人數附繕本）「切勿逕送上級法院」。
                                  書記官   黃郁珊
中    華    民    國   100    年    6     月    8     日
附錄：本案論罪科刑所犯法條全文
附表：
┌──────────┬─────────────────────┐
│犯罪事實            │      主             文                   │
├──────────┼─────────────────────┤
│如事實欄二、(一)所載  │賴光輝意圖為自己不法之所有，攜帶兇器，以強│
│                    │暴、脅迫至使不能抗拒，而取他人之物，累犯，│
│                    │處有期徒刑柒年肆月，並應於刑之執行前令入勞│
│                    │動場所強制工作年。扣案之折疊刀壹支，沒收│
│                    │之。                                      │
├──────────┼─────────────────────┤
│如事實欄二、(二)所載  │賴光輝意圖為自己不法之所有，攜帶兇器，以強│
│                    │暴、脅迫至使不能抗拒，而取他人之物，累犯，│
│                    │處有期徒刑柒年貳月，並應於刑之執行前令入勞│
│                    │動場所強制工作年。扣案之折疊刀壹支，沒  │
│                    │收之。                                    │
├──────────┼─────────────────────┤
│如事實欄二、(三)所載  │賴光輝意圖為自己不法之所有，攜帶兇器，以強│
│                    │暴、脅迫至使不能抗拒，而取他人之物，累犯，│
│                    │處有期徒刑柒年陸月，並應於刑之執行前令入勞│
│                    │動場所強制工作年。扣案之折疊刀壹支，沒收│
│                    │之。                                      │
├──────────┼─────────────────────┤
│如事實欄二、(四)所載  │賴光輝意圖為自己不法之所有，攜帶兇器，以強│
│                    │暴、脅迫至使不能抗拒，而取他人之物，累犯，│
│                    │處有期徒刑柒年貳月，並應於刑之執行前令入勞│
│                    │動場所強制工作年。扣案之折疊刀壹支，沒收│
│                    │之。                                      │
├──────────┼─────────────────────┤